【裁判字號】    95,上,91
【裁判日期】    951025
【裁判案由】    塗銷所有權移轉登記等
【裁判全文】
臺灣高等法院臺中分院民事判決            95年度上字第91號
上  訴  人  中華商業銀行股份有限公司
法定代理人  甲○○
訴訟代理人  丁○○
被  上訴人  丙○○
被  上訴人  戊○○
訴訟代理人  己○○
訴訟代理人  乙○○
上列當事人因塗銷所有權移轉登記事件，上訴人對於中華民國
94年12月19日台灣台中地方法院94年度訴字第594號判決提起上
訴，本院於95年10月11日言詞辯論終結，判決如下：
    主  文
原判決關於駁回上訴人後開第二項之訴部分暨訴訟費用之裁判均
廢棄。
被上訴人丙○○與被上訴人戊○○就坐落台中市○○區○○段八
○六地號、面積二二三○平方公尺、權利範圍635/100000之土地
及其上建物，建號三五七九即門牌號碼台中市西屯區○○區○路
五八巷三三弄三三號五樓之八，權利範圍全部及共同使用部分，
建號三六二二，面積二一四○．○三平方公尺，權利範圍119/
10000，於民國九十三年十二月一日買賣契約行為暨所有權移轉
登記行為應予撤銷；被上訴人戊○○應就上開不動產於九十三年
十二月二十二日以買賣為原因所為之所有權移轉登記予以塗銷。
其餘上訴駁回。
第一、二審訴訟費用由被上訴人負擔。
    事實及理由
一、
  (一)按所謂承受之聲明，並無一定之用語，苟依書狀意旨，及承
    受義務人以該書狀所為之訴訟行為，足認其係出於承受訴訟
    之意思者，即不能指為尚未為合法之承受訴訟之聲明。本件
    被上訴人之法定代理人於七十六年三月六日變更為林某，林
    某隨即於同年三月十九日以被上訴人法定代理人之名義，對
    於原法院七十五年度重上字第一○四號判決，表示不服，聲
    明上訴，並於同年四月九日提出上訴理由狀。此項聲明上訴
    及提出上訴理由狀之行為，即屬承受訴訟之具體表示，且其
    上訴狀繕本及上訴理由狀繕本均已送達於上訴人，則上訴人
    於停止訴訟期間所為上訴之聲明，依法生效（最高法院77年
    度台上字第772號判決參照）。本件上訴人中華商業銀行股
    份有限公司主張其原法定代理人高繁雄於訴訟中業已死亡，
    惟董事長職位未及補選，而於訴訟中由副董事長甲○○暫代
    職務，依法聲明承受訴訟，並提起上訴，由法院送達繕本予
    對造，提出公司變更登記表附卷為憑（見本審卷第13-18頁
    ），揆諸首揭說明，即已發生承受訴訟之效力，合先敘明。
  (二)被上訴人丙○○經合法通知，未於言詞辯論期日到場，核無
    民事訴訟法第三百八十六條各款所列情形，依上訴人之聲請
    ，由其一造辯論而為判決。
二、上訴人起訴主張：訴外人品昌國際有限公司（以下簡稱品昌
    公司）以被上訴人丙○○為連帶保證人，於民國（下同）93
    年8月18日向伊借款新台幣（下同）3,000,000元，詎訴外人
    品昌公司於93年11月17日發生退票之情事，旋即未依約還款
    ，雖經上訴人催討均置之不理，目前尚結欠上訴人本金1,63
    4,000元及其利息，經伊聲請對訴外人品昌公司及被上訴人
    丙○○核發93年促字第70447號支付命令在案。詎被上訴人
    丙○○為逃避連帶保證責任，於93年11月22日將其所有系爭
    坐落台中市○○區○○段806地號、面積2230平方公尺、權
    利範圍635/100000之土地及其上建物，建號3579即門牌號碼
    台中市西屯區○○區○路58巷33弄33號5樓之8，權利範圍全
    部及共同使用部分，建號3622，面積2140.03平方公尺，權
    利範圍119/10000（以下簡稱系爭不動產）以買賣為原因，
    於93年12月1日辦妥所有權移轉登記予被上訴人戊○○。被
    上訴人丙○○於將受強制執行之際，以訂立虛偽買賣契約之
    方式以遂其脫產之目的，將系爭不動產移轉登記予被上訴人
    戊○○，依民法第87條第1項前段其買賣為無效，以買賣為
    登記原因之所有權移轉登記亦為無效，應予塗銷，其所有權
    仍屬被上訴人丙○○所有，因被上訴人戊○○主張為系爭不
    動產之所有權人，故上訴人有必要提起確認買賣關係不存在
    之訴，同時上訴人得依民法第242條之規定代位被上訴人丙
    ○○請求被上訴人戊○○塗銷所有權移轉登記；且被上訴人
    丙○○除系爭不動產外，已無其他財產可供清償，其將系爭
    不動產過戶予被上訴人戊○○，將使其本身陷於無資力致上
    訴人之債權不能受償之虞，上訴人得依民法第244條之規定
    ，撤銷其買賣契約及所有權移轉登記行為，為此先位求為確
    認被上訴人丙○○與戊○○間就系爭不動產於93年11月22日
    所為買賣關係不存在；被上訴人戊○○應就系爭不動產於93
    年12月1日以買賣為原因所為之所有權移轉登記予以塗銷；
    備位求為就被上訴人丙○○與戊○○間就系爭不動產於93年
    11月22日所為之買賣契約行為暨所有權移轉登記行為應予撤
    銷；被上訴人戊○○應就系爭不動產於93年12月1日以買賣
    為原因所為之所有權移轉登記予以塗銷之判決。原審判決駁
    回上訴人之訴，上訴人提起上訴，上訴先位聲明為：(一)原判
    決廢棄；(二)確認被上訴人丙○○與戊○○間就系爭不動產於
    93年11月22日所為買賣關係不存在；被上訴人戊○○應就系
    爭不動產於93年12月1日以買賣為原因所為之所有權移轉登
    記予以塗銷。備位聲明為：(一)原判決廢棄；(二)被上訴人丙○
    ○與戊○○間就系爭不動產於93年11月22日所為之買賣契約
    行為暨所有權移轉登記行為應予撤銷；(三)被上訴人戊○○應
    就系爭不動產於93年12月1日以買賣為原因所為之所有權移
    轉登記予以塗銷。
三、被上訴人方面：
  (一)被上訴人丙○○經合法通知，未於言詞辯論期日到庭，亦未
    提出書狀作何聲明或陳述。
  (二)被上訴人戊○○則以：被上訴人丙○○、戊○○於93年ll月
    22日就系爭不動產所為之買賣，係有償之買賣行為，非通謀
    虛偽之意思表示。被上訴人戊○○之子己○○於93年5月18
    日、5月19日、8月27日分別出借40萬元予訴外人品昌公司，
    合計120萬元，並由品昌公司簽發同額經被上訴人丙○○背
    書之支票13紙交予訴外人己○○，詎前開借款支票遭退票，
    不獲兌現，訴外人己○○即向品昌公司及背書人被上訴人丙
    ○○追償，被上訴人丙○○及其母陳品丞出面解決，雙方協
    議，就被上訴人丙○○所有系爭不動產原於訴外人合作金庫
    銀行股份有限公司（以下簡稱合作金庫）設定本金最高限額
    276萬元之借款餘額200萬元由訴外人己○○承受，利息由己
    ○○繳付，加上前開借款120元做價抵償，故系爭房地買賣
    之價金，合計320萬元。系爭不動產由訴外人己○○與被上
    訴人丙○○及其母陳品丞協議由其承受，並由己○○指定移
    轉登記予被上訴人戊○○, 於移轉登記後並向合作金庫辦理
    抵押權承受變更義務人及債務人，惟合作金庫受理後，稱系
    爭不動產已遭上訴人假處分而無法辦理，但上開200萬元之
    貸款餘額利息按月仍由被上訴人戊○○及訴外人己○○繳付
    。系爭不動產之買賣確有支付價金之實，並非如上訴人所稱
    無支付對價，為虛謀虛偽之意思表示，被上訴人戊○○就被
    上訴人丙○○擔任訴外人品昌公司與上訴人問借貸之連帶保
    證人並不知情，被上訴人戊○○為善意承受系爭不動產，應
    受保障等語置辯，並提出利息收據影本、匯款回條影本、支
    票影本13紙、退票理由單影本6紙以為證。答辯聲明：上訴
    駁回。
四、兩造不爭執事項：
  (一)93年8月18日訴外人品昌公司以被上訴人丙○○為連帶保證
    人，向上訴人借款300萬元。迨93年11月17日訴外人品昌公
    司發生退票，尚結欠上訴人計有本金163萬4千元。
  (二)93年12月1日被上訴人丙○○與訴外人己○○以買賣為原因
    將系爭不動產完成過戶登記，移轉於訴外人己○○之父即被
    上訴人戊○○名下。
  (三)93年12月21上訴人取得對被上訴人丙○○之支付命令（台灣
    台中地方法院93年促字第70447號）。
  (四)迄94年1月11日上訴人聲請對該系爭不動產為限制登記。
  (二)關於證據形式之真正：
  1.土地、建築改良物買賣所有權移轉契約。
  2.據訴外人己○○稱其借款予品昌公司，並有匯款回條3紙，
    上訴人不爭執其形式真正。
四、先位之訴部分：
  (一)按當事人主張有利於已之事實者，就其事實有舉證之責任，
    民事訴訟法第277條定有明文。是凡原告主張權利者，應先
    由原告負舉證之責，若原告先不能舉證，以證實自己主張之
    事實為真實，則被告就其抗辯事實即令不能舉證，或其所舉
    證據尚有疵累，亦應駁回原告之請求。負舉證責任者，其舉
    證須達已足可轉換舉證責任之優勢證據之程度，而於他造訴
    訟當事人否認其事實主張者，始改由他造訴訟當事人負證明
    優勢證據瑕疵之責，否則即不得謂該當事人已善盡其舉證責
    任（最高法院17年度上字第917號判例參照），此即為舉證
    責任法則。本件上訴人先位之訴主張表意人與相對人通謀虛
    偽意思表示，為被上訴人所否認，是上訴人就該其相互間故
    意非真意之表示，應負舉證責任，先予敘明。經查：上訴人
    提出以被上訴人丙○○為連帶保證人之放款借據、台中地方
    法院93年度促字第70447號支付命令、系爭不動產登記謄本
    ，主張被上訴人丙○○與戊○○間買賣與移轉系爭不動產之
    法律行為係通謀虛偽意思表示，應為無效云云。惟上訴人所
    提證據，僅能說明被上訴人間曾以買賣為原因而移轉系爭房
    屋所有權之客觀事實存在，對於被上訴人間就系爭不動產買
    賣、移轉法律行為出於虛偽意思表示乙節，不能舉證證明（
    見本院卷第58頁），是上訴人對此事實無法證明，其主張被
    上訴人間所為虛偽意思表示，而確認被上訴人間買賣契約無
    效及塗銷登記之請求，於法並無據，為無理由，應予駁回。
    原審就此所為上訴人敗訴之判決，核無不合，上訴論旨指摘
    原判決不當，聲明求為廢棄改判，非有理由，應予駁回。
五、備位之訴部份：
  (一)按債務人所為之無償行為，有害及債權者，或有償行為，於
    行為時明知有損害於債權人之權利者，已受益人於受益時亦
    知其情事者為限，債權人得聲請法院撤銷之。而債務人之行
    為非以財產為標的或僅有害於以給付特定物為標的之債權者
    ，不適用前二項之規定，民法第244定有明文。本件上訴人
    備位聲明主張被上訴人丙○○與戊○○間就系爭不動產之移
    轉，形式上雖以買賣為原因，然雙方間實質上並無對價或存
    在不相當對價關係，所稱借款實不存在，故為無償行為等語
    。被上訴人戊○○則抗辯系爭不動產之買賣原因關係，乃存
    在於被上訴人丙○○與訴外人己○○間，戊○○僅為己○○
    指示交付之第三人爾，系爭不動產之移轉確有對價關係存在
    ，為有償行為等等置辯。是而首要爭點為系爭不動產之買賣
    、移轉法律行為確實存在？經查：被上訴人戊○○雖提匯款
    單、支票用以證明買賣法律行為係存在於訴外人己○○與被
    上訴人丙○○間，惟匯款單與支票於形式上並不當然足以認
    定系爭不動產法律行為主體為何？該匯款單、支票是否確作
    為丙○○與戊○○間就系爭不動產之移轉之代價，既為上訴
    人所否認，而支票為無因證券，交付票據之原因甚多，或為
    贈與、或為買賣、或為確保當事人間已存在之法律關係、或
    為消滅已存在之法律關係，非僅囿於金錢借貸一端而已，故
    除別有證據外，僅為支票之簽發、授受或轉讓，自不足以證
    明其原因事實。是被上訴人即應就支票交付之原因關係為消
    費借貸之有利於己之積極事實，負有舉證責任。經查：
    訴外人己○○雖稱：「品昌公司欠我120萬元，我回家向
      我父親調借款項借給該公司．．．。」。匯款單雖得以證
      明有曾有匯款之事實，然並無法直接證實該筆匯款金額是
      取自於何人，且匯款原因不單僅出自於貸予，亦有可能係
      買賣價金、給付報酬、工程款項等諸多種原因事實，是被
      上訴人所提之匯款單，並無法直接證明訴外人己○○確實
      係向被上訴人戊○○借款，嗣將該筆款項匯款予品昌公司
      或有消費借貸之事實存在。
    被上訴人所提13紙支票中，僅有一張發票日是在93年11月
      17日前（即對上訴人發生跳票事件之日），其餘發票日均
      在93年11月17日後，計93年11月即有三張、93年12月份有
      三張、94年1月份有二張，其餘2、3、4、5月份各一張，
      是其發票行為密集皆發生於訴外人品昌公司對上訴人給付
      發生問題之後，是足使人產生有因臨訟而簽發之嫌。次支
      票所載票據號碼CSB0000000（發票日94.5.12）、CSB0000
      000（發票日94.4.12）、CSB0000000（發票日94.3.12）
      、CSB0000000（發票日94.2.12）、CSB0000000（發票日
      94.1.12）、CSB0000000（發票日93.12.12）、CSB000000
      0（發票日93.12.15），是觀上揭支票，竟有其票載號碼
      在前而發票日在後之情形，核顯與實務上公司於簽發票據
      之習慣有所不符。又被上訴人既稱係為清償借款120萬元
      而簽發，然就支票所載之金額，其中票載金額主要為83,3
      34元，而非整數金額，共有10張之多，且其中CSB0000000
      至CSB0000000；CF0000000至CF0000000皆為連號支票，是
      倘若如被上訴人所言支票為清償借款而簽發，則連號支票
      中，為何非一次以整數清償？或者，分期以整數支付？實
      令人費解，且不合常理。
    又被上訴人戊○○既稱系爭不動產用以抵償被上訴人丙○
      ○因支票背書而生債務等語。惟查：系爭不動產於93年11
      月22日為買賣協議，93年12月1日完成移轉登記，是苟如
      被上訴人戊○○所言，則被上訴人丙○○背書人責任既因
      系爭不動產移轉而抵銷，則是否是應將該等支票交還予被
      上訴人丙○○？更遑論，品昌公司早於93年12月3日分別
      被台新銀行、聯邦銀行列為拒絕往來戶，被上訴人又何需
      去兌現（見原審卷第100頁、第129頁）？且雙方如何能預
      知13張支票嗣後全部會皆遭退票，而於上訴人聲請假扣押
      前先就房地為移轉之協議？（參見本院卷第34－35頁，被
      上訴人答辯狀所言：「品昌公司簽發，經丙○○背書之支
      票13紙．．．，詎料前開借款支票遭退票，不獲兌現．．
      ．，後經雙方協議」等語），是被上訴人所言自相矛盾，
      顯見該等支票是被上訴人為臨訟而提出，實不足以證明借
      款事實之存在。
    再被上訴人所提房貸繳款證明書，縱債務承擔之債權人承
      認僅生得否為對抗債權人之要件，與債務承擔是否生效者
      無涉，惟被上訴人間是否有債務承擔之事實，繳款證明書
      除無法直接用以證明雙方間確有此約定外，亦無法說明該
      款項是由被上訴人戊○○所提出，更甚者，繳款證明單上
      所載貸款債務人仍為被上訴人丙○○，且由被上訴人雙方
      皆未積極請求債權人合作金庫為債務承擔之承認，茲有可
      議，是被上訴人所稱雙方確有債務承擔之協議，顯非可採
      。
  (二)被上訴人丙○○就系爭不動產之處分行為是否使其給付發生
    障礙而侵害上訴人之債權？經查：
    被上訴人丙○○為上訴人與訴外人品昌公司消費借貸之連帶
    保證人，核計其應負連帶債務為163萬4000元。被上訴人丙
    ○○其所有財產於將系爭不動產處分後，僅餘品昌公司出資
    額80萬元（見原審卷第48、49頁），查品昌公司目前對其債
    權已陷於給付遲延、被多家銀行列為拒絕往來戶，債信不良
    ，顯負債已大於資產，呈現虧損狀態，已經難自公司取得積
    極利益財產；按債務人之財產為債權人之總擔保，上訴人主
    張被上訴人丙○○原有之系爭不動產為其僅有之財產，為被
    上訴人所不爭執，則被上訴人丙○○將之移轉登記予被上訴
    人戊○○，顯然侵害被上訴人丙○○債權人之權利。
  (三)按債務人所有之財產除對於特定債權人設有擔保物權外，應
    為一切債務之總擔保，故債務人明知其財產不足清償一切債
    務，而竟將財產出賣於人，及受益人於受益時亦知其情事者
    ，債權人即得依民法第二百四十四條第二項之規定，聲請法
    院撤銷。此項撤銷權之效力，不特及於債權行為，即物權行
    為亦無例外（最高法院48年台上字第1750號判例參照）。是
    被上訴人丙○○將之移轉登記予被上訴人戊○○，顯然侵害
    被上訴人丙○○債權人之權利，上訴人既為被上訴人丙○○
    之債權人，則其訴請撤銷塗銷系爭所有權之移轉登記，即為
    有理由。
六、從而，上訴人備位聲明請求撤銷被上訴人就系爭不動產所為
    買賣及所有權移轉登記並予以塗銷為有理由，應予准許，原
    審就此部分所為上訴人敗訴之判決，於法尚有未洽，自屬不
    能維持。上訴論旨指摘原判決不當，求為廢棄改判，非無理
    由，爰判決如主文所示。
七、本件事證已臻明確，兩造其餘攻擊或防禦方法及所提證據，
    均與本院心證之形成，不生影響，爰不一一再加以論述，併
    此敘明。
據上論結，上訴人之先位之上訴，為無理由；備位之上訴，為有
理由，依民事訴訟法第450條、第449條第1項、第79條，判決如
主文。
中    華    民    國    95    年    10    月    25    日
                    民事第五庭審判長法  官  林陳松
                                    法  官  王重吉
                                    法  官  鄭金龍
以上正本係照原本作成。
兩造均得上訴。
如對本判決上訴，須於收受判決送達後20日內向本院提出上訴書
狀，其未表明上訴理由者，應於提出上訴後20日內向本院提出上
訴理由書（須按他造人數附具繕本）。
上訴時應提出委任律師為訴訟代理人之委任狀。具有民事訴訟法
第466條之1第1項但書或第2項之情形為訴訟代理人者，另應附具
律師及格證書及釋明委任人與受任人有該條項所定關係之釋明文
書影本。
                                    書記官  陳振海
中    華    民    國    95    年    10    月    26    日
                                                      Ｂ


司法院資訊處製作；財團法人民間司法改革基金會備份。
